【裁判字號】    90,台上,998
【裁判日期】    900607
【裁判案由】    債務人異議之訴
【裁判全文】
最高法院民事判決                                  九十年度台上字第九九八號
    上  訴  人  台灣和高實業股份有限公司
    法定代理人  乙○○
    訴訟代理人  高進福律師
                陳幼蘭律師
    上  訴  人  乙○○
    被 上訴 人  甲○○
右當事人間因債務人異議之訴事件，上訴人對於中華民國八十八年三月三十一日台灣
高等法院第二審判決（八十七年度重上字第三五六號），提起上訴，本院判決如左：
    主  文
原判決廢棄，發回台灣高等法院。
    理  由
本件上訴人主張：兩造因請求遷讓房屋等訴訟，經台灣台北地方法院台北簡易庭八十
五年度北簡字第四二八七號判決，命上訴人台灣和高實業股份有限公司（下稱和高公
司）將台北市○○區○○路四段六一巷二二號、二四號、二六號、二八號、三○號之
一樓及地下一樓、同巷三○之一號一樓、二樓及地下一、二樓等房屋（下稱系爭房屋
）遷讓返還被上訴人，並自民國八十五年四月一日起至返還該房屋之日止，按月給付
被上訴人新台幣（下同）三十七萬九千五百元；及命伊等自八十五年四月一日起至返
還該房屋之日止，按月連帶給付被上訴人三十七萬九千五百元（此連帶給付部分，業
經台灣台北地方法院八十五年度簡上字第三七四號判決駁回上訴人之上訴），均確定
在案。嗣和高公司已於八十五年六月三十日將系爭房屋騰空，於同年七月一日通知被
上訴人協同辦理房屋點交，詎於同月三日擬點交該房屋時，被上訴人竟藉詞和高公司
未將房屋回復原狀，而拒絕收回該房屋。和高公司再於同月五日將系爭房屋之鑰匙寄
還被上訴人，仍遭被上訴人退回後，伊乃逕於同月十一日通知被上訴人，表示拋棄該
房屋之占有。而和高公司前交付被上訴人押租保證金二百零七萬元及為被上訴人提存
之租金三十四萬一千五百五十元（原判決誤載為三十七萬一千五百五十元），既已足
供抵償伊等依前開確定判決應給付被上訴人之損害金及違約金，被上訴人猶以該確定
判決為執行名義，聲請台灣台北地方法院（下稱執行法院）以八十六年度執字第六三
九三號民事執行事件（下稱系爭執行事件）進行強制執行，即有不當等情，爰依強制
執行法第十四條第一項，求為撤銷系爭執行事件所為強制執行程序之判決。
被上訴人則以：上訴人於八十五年七月三日通知伊前往收回系爭房屋時，並未依約將
該房屋回復原狀，致屋內尚留有櫥櫃、購物籃、馬達及其他雜物，顯未依債務本旨而
為給付，伊自得拒絕之。且上訴人於同月五日將系爭房屋之鑰匙寄還伊，並不生拋棄
占有之效力。伊於同月八日將鑰匙退回上訴人後，上訴人迄未再將之寄還，仍繼續占
有系爭房屋，伊聲請強制執行，於法亦屬有據等語，資為抗辯。
原審廢棄第一審所為上訴人勝訴之判決，改判駁回其訴，係以：查被上訴人以前開確
定判決為執行名義聲請強制執行，其聲請執行之標的為：(一)和高公司應遷讓返還系爭
房屋與被上訴人，(二)上訴人二人應給付損害金及違約金與被上訴人（按損害金部分僅
應由和高公司給付，原判決誤載為上訴人乙○○亦應給付之），(三)上訴人應給付被上
訴人依前開確定判決所命應負擔之訴訟費用及本件執行費用，業經原審調閱系爭執行
事件卷宗無訛。因該確定判決之執行名義僅命上訴人遷讓系爭房屋，而未涉及應將房
屋回復原狀之問題。是上訴人與被上訴人約定於八十五年七月三日會同辦理點交系爭
房屋，即應認其已按確定判決提出給付，被上訴人拒絕收回該房屋，自應負受領遲延
之責任。縱上訴人將鑰匙寄還被上訴人，遭被上訴人退回，但上訴人既經表明不再支
配管領系爭房屋，依民法第二百四十一條第一項規定，已生拋棄占有之效力。亦即上
訴人依確定判決所負遷讓返還系爭房屋與被上訴人之義務，應於八十五年七月十一日
其向被上訴人表明拋棄占有時消滅。另和高公司應給付被上訴人自八十五年四月一日
起至返還系爭房屋之日止按月三十七萬九千五百元計算之損害金，及上訴人二人應連
帶給付被上訴人自八十五年四月一日起至返還該房屋之日止按月三十七萬九千五百元
之違約金，算至被上訴人受領遲延之八十五年七月三日止，各為一百十七萬六千四百
五十元，合計固達二百三十五萬二千九百元。惟上訴人遷讓返還系爭房屋時並未回復
原狀，而留有櫥櫃、馬達、購物籃等雜物未清除，其所安裝之設備、管線等亦未拆除
，則依兩造之租賃契約書第五條約定，被上訴人應無返還二百零七萬元押租保證金之
義務，上訴人自不得以該押租保證金與前開損害金及違約金相互抵銷。至上訴人提存
之三十四萬一千五百五十元（原判決誤載為三十七萬一千五百五十元），更不足清償
前開損害金及違約金，殊難認上訴人此部分義務已全部消滅。況上訴人就前開確定判
決所命應負擔之訴訟費用額為四十五萬五千五百六十八元，有台灣台北地方法院八十
六年度北簡聲字第四三七號裁定可稽，此部分上訴人迄未給付，尤不得謂其債務已經
消滅。綜上所述，上訴人就系爭執行事件之執行名義所示債務，既尚未因清償而消滅
，其提起債務人異議之訴，即非有據等詞，為其判斷之基礎。
查原判決雖認定上訴人依前開確定判決所負遷讓返還系爭房屋與被上訴人之義務，應
於八十五年七月十一日其向被上訴人表明拋棄占有時消滅。惟查台灣台北地方法院台
北簡易庭八十五年度北簡字第四二八七號判決，既僅命和高公司將系爭房屋遷讓返還
被上訴人確定在案，而未為乙○○應同時遷讓返還房屋之宣示，有該宣示判決筆錄可
稽（見第一審卷五七頁至五九頁、八○頁至八四頁、原審卷六○頁至六二頁、外放證
物），原判決竟謂乙○○依該確定判決亦負有遷讓返還系爭房屋與被上訴人之義務，
即有認定事實核與卷內證據資料不符之違法。又原判決繼謂：上訴人就系爭執行事件
之執行名義所示債務，尚未因清償而消滅等語，其中關於執行名義所示遷讓返還系爭
房屋之債務尚未消滅部分，與上述「因表明拋棄占有而消滅」之論斷顯屬前後抵觸，
而有判決理由矛盾之違法。其次，按押租金在於擔保承租人租金之給付及租賃債務之
履行。上訴人遷讓返還系爭房屋時未為回復原狀，尚留有櫥櫃、馬達、購物籃等雜物
未清除，其所安裝之設備、管線等亦未拆除，為原審認定之事實。果爾，和高公司是
否已依兩造所訂租賃契約之債務本旨履行其遷讓返還系爭房屋之債務，縱非無疑，然
上訴人於原審主張：被上訴人已將系爭房屋收回出租，開設「何嘉仁美語補習班」，
原有設備之冷氣、冷水塔、冰水管、天花板、水電空調管線等，均租與新承租人使
用，無需再回復原狀云云，並提出照片為證（見原審卷五○頁正面、五一頁背面、五
九頁），如屬不虛，和高公司是否仍須負回復原狀之義務﹖或僅負租賃債務不履行之
金錢損害賠償責任﹖倘係後者，其損害賠償金額為若干﹖苟以二百零七萬元押租保證
金予以抵付後尚有剩餘，被上訴人是否猶得對之強制執行﹖原審未遑調查審認，遽謂
上訴人遷讓返還房屋時未為回復原狀，被上訴人應無返還該押租保證金之義務，亦嫌
率斷。另依系爭執行事件卷宗影本所示，被上訴人係於八十六年十月八日以前開宣示
判決筆錄及台灣台北地方法院八十五年度簡上字第三七四號判決為執行名義，具狀聲
請強制執行。而依該法院八十六年度北簡聲字第四三七號裁定（見原法院卷七九頁）
記載，該法院係於八十七年六月二日始裁定和高公司應負擔之訴訟費用額為四十五萬
五千五百六十八元，則原審未進一步詳加調查究明被上訴人是否有以該「裁定」為系
爭執行事件之執行名義併就訴訟費用額聲請強制執行，遽認上訴人尚未給付此部分錢
款，原執行名義所示之債務仍未消滅云云，尤屬可議。上訴論旨，指摘原判決不當，
求予廢棄，非無理由。
據上論結，本件上訴為有理由。依民事訴訟法第四百七十七條第一項、第四百七十八
條第一項，判決如主文。
中      華      民      國     九十     年       六     月      七      日
                              最高法院民事第七庭
                                  審判長法官  蘇  茂  秋
                                        法官  徐  璧  湖
                                        法官  朱  建  男
                                        法官  曾  煌  圳
                                        法官  李  慧  兒
      右正本證明與原本無異
                                              書  記  官
中      華      民      國     九十     年      六      月    二十七    日


司法院資訊處製作；財團法人民間司法改革基金會備份。
